臺灣臺中地方法院民事判決 
                                     109年度訴字第3504號
原      告  李冠頡  
            林秀禎  
共      同
訴訟代理人  鄧雲奎    律師
被      告  天下一家易墅社區管理委員會

法定代理人  陳怡臻  
訴訟代理人  劉鴻基    律師
上列當事人間拆屋還地事件，本院於中華民國110年11月10日言
詞辯論終結，判決如下：
    主    文
原告之訴及假執行之聲請均駁回。                          訴訟費用由原告負擔。
    事實及理由
壹、程序事項：
一、訴狀送達後，原告不得將原訴變更或追加他訴。但被告同意
    者不在此限；被告於訴之變更或追加無異議，而為本案之言
    詞辯論者，視為同意變更或追加；又不變更訴訟標的，而補
    充或更正事實上或法律上之陳述者，非為訴之變更或追加，
    民事訴訟法第管255條第1項第1款、第2項、第256條定有明
    文。本件原告原起訴聲明第1項為：被告應將其侵占原告等2
    人共有之座落於台中市○○區○○○段000地號土地上如起訴狀「
    附圖」所示B部分面積約107平方公尺（以實測為準）上之花
    台、路燈、樹朩等地上物予以拆除，並將土地返還予原告等
    2人。經本院囑託地政機關測量後，於民國110年4月14日具
    狀更正聲明第1項為：被告應將其侵占原告等2人共有之座落
    於台中市○○區○○○段000 地號土地上如「附圖」所示A部分面
    積：14.87平方公尺之階梯，及B部分面積8.59平方公尺之花
    台、C部分面積19.10平方公尺之花台、D部分面積28.47平方
    公尺之花台、E部分面積17.89平方公尺之階梯、F部分面積0
    .35平方公尺之花台、G部分面積8.80平方公尺之花台、H部
    分面積0.03平方公尺之花台、I部分面積12.95平方公尺之花
    台予以拆除，並將土地返還予原告等2人；嗣再於110年11月
    10日本院言詞辯論期日變更其聲明為：被告應將其侵占原告
    等2人共有之座落於台中市○○區○○○段000地號土地上如「附
    圖」所示A部分面積：14.87平方公尺之階梯，及B部分面積8
    .59平方公尺之花台、C部分面積19.10平方公尺之花台、D部
    分面積28.47平方公尺之花台、E部分面積17.89平方公尺之
    階梯、F部分面積0.35平方公尺之花台、G部分面積8.80平方
    公尺之花台、H部分面積0.03平方公尺之花台、I部分面積12
    .95平方公尺之花台、J部分面積12.10平方公尺之平台予以
    拆除，並將土地返還予原告等2人（見本院卷㈠第355-356頁
    、卷㈢第74頁）。就其追加請求被告拆除「附圖」所示J部分
    面積12.10平方公尺之平台及返還該部分土地，被告無異議
    並為本案之言詞辯論，視為同意追加，其餘部分係就請求拆
    除之範圍，於測量後為補充、更正事實上之陳述，非為訴之
    變更，均核與上開規定相符，應予准許。
二、法定代理人其代理權消滅者，訴訟程序在有法定代理人或得
    訴訟能力之本人承受其訴訟以前當然停止；但於有訴訟代理
    人時不適用之；又承受訴訟人，於得為承受時，應即為承受
    之聲明，他造當事人，亦得聲明承受訴訟，民事訴訟法第17
    0條、第173條、第175條分別定有明文。被告之法定代理人
    原為王語淳，於本院審理中變更為陳怡臻，經被告具狀聲明
    承受訴訟，並經本院依法將繕本送達原告，有民事聲明承受
    訴訟狀、臺中市外埔區公所函、送達證書在卷（本院卷㈠第4
    51-455頁），亦核與前開規定相符，合先敘明。
貳、實體事項：
一、原告主張：
  ㈠坐落臺中市○○區○○○段000地號土地（面積：369.73平方公尺
    ，下稱系爭土地）係原告李冠頡、林秀禎等2人所共有，權
    利範圍各1/2。詎近日査知被告所管理之天下一家易墅社區
    （下稱系爭社區）地上物侵占原告共有之系爭土地如附圖所
    示A至J之花台、平台、階梯（下合稱系爭地上物）。爰依民
    法第767條第1項前段土地所有權人排除侵害物上請求權之法
    律關係，訴請被告拆除系爭地上物，並返還土地予原告。　
    　
　㈡依公寓大廈管理條例第3條第9款、第11條第1項、第25條第1
    項、第36條第1、2項第38條第1項、2項及第39條等規定意旨
    ，管理委員會之「管理委員」，既係由全體區分所有權人之
    住戶中選任出來所組織而成，故被告對系爭社區之公同共有
    之系爭地上物，當然獲得全體區分所有權人之委（任）託處
    分及管理之授權，足見被告對系爭地上物，有「事實上處分
    權」之拆除之「權能」及「權源」，毫無疑義。
  ㈢原告否認於受讓系爭土地時，即「知悉」係作道路使用之情
    事，就此事實被告應負舉證責任，原告並無繼受前手繼續忍
    受系爭土地供道路使用之義務，原告請求被告除除系爭地上
    物返還土地，亦無權利濫用或違反誠信原則情事。 
　㈣聲明如程序事項變更後之聲明，並陳明願供擔保請准宣告假
    執行。 
二、被告抗辯：                                         
  ㈠系爭社區係訴外人捷安建設股份有限公司（代表人：李志成
    ，下稱捷安建設公司）於84年興建（建照執照：（82）台中
    縣工建字第2212號、2705號），並於87年1月完工交屋，由
    全體區分所有權人繳交管理基金，成立被告管理委員會，捷
    安建設公司並移交公共設施予被告管理維護。系爭土地自87
    年起即供系爭社區道路通行使用，且位於社區圍牆內，設有
    鐵捲門管制人車進出，自捷安建設公司移交被告管維護迄今
    均無變更。
　㈡原告係於97年6月2日取得系爭土地及水美北段851地號土地、
    水美北段446建號建物，上開水美北段851地號及446建號建
    物（下合稱446建物）為捷安建設公司興建供社區使用之「
    天下一家鄉村俱樂部」，供作系爭社區交誼廳、會客室、餐
    廳、游泳池、健身房、籃球場等之用。捷安建設公司於87年
    1月移交通行道路予被告管理維護後，並按月繳交管理費，
    足證系爭土地及446建物，均為系爭社區之公共設施及附屬
    設備，被告並非無權占用。
　㈢原告係自捷安建設公司代表人李志成受讓系爭土地，受讓時
    已知悉系爭土地位於系爭社區內，供社區道路使用，設有鐵
    捲門管制人車進出，原告受讓後向被告領取搖控器使用，並
    於105年7月12日負擔鐵捲門換新修繕費新臺幣28,700元，距
    原告取得系爭土地已逾8年；原告居住於446建物，每日進出
    需經系爭土地之水泥道路及鐵捲門；且系爭土地曾於107年1
    1月2日重測，重測結果地政機關會公告及通知土地所有權人
    ，原告就重測結果並無異議，益證原告默示系爭土地繼續供
    道路使用，並已引起被告之正當信任原告已不欲行使其權利
    。依「繼受取得」及「後手權利不得大於前手」之法理，亦
    有繼續忍受道路使用之義務，原告請求拆除系爭地上物，顯
    以損害他人為目的，而有權利濫用之嫌，亦有違誠信原則。
  ㈣系爭地上物為捷安建設公司所興建，未辦理所有權登記， 且
    屬系爭社區之之共同部分，被告依公寓大廈管理條例規
    定，僅有清潔、維護、修繕及一般改良權利，並無事實上之
    處分權，無拆除之權能。
  ㈤答辯聲明：原告之訴及假執行之聲請均駁回；如受不利判決
    願供擔保免為假執行。  
三、本件經整理兩造不爭執及爭執事項之結果如下（見本院卷㈢
    第75頁，並依訴訟資料調整部分文字）： 
  ㈠兩造不爭執之事項：
　⒈系爭土地及水美北段851地號土地及水美北段446建號房屋，
　　係原告李冠頡、林秀禎所有，權利範圍各2分之1。
　⒉系爭土地分割自423地號，重測前為內水尾段423-4地號，原
　　所有權人建來成建設公司於82年5月20日以買賣原因移轉於
　　捷安建設公司，嗣捷安建設公司於87年8月17日以買賣原因
　　移轉於訴外人郭啟心，又郭啟心於96年12月7日以買賣原因
　　移轉於訴外人即捷安建設公司代表人李志成，李志成再於97
　　年6月2日以買賣原因移轉於原告。
  ⒊水美北段第851地號土地，分割自396-2地號，重測前為內水
    尾段396-11地號；水美北段446建號，重測前為內水尾段101
    7建號。
  ⒋系爭社區住宅，係捷安建設公司投資興建；建來成建設公司
    綜合規劃，建照執照字號為(82)工建建字第2212號、第2705
    號，建築完成日期為86年11月14日。又「天下一家鄉村俱樂
    部」即水美北段446建物，建照執照字號為(87)工建建字第2
    697號，建築完成日期為89年3月14日。
  ⒌系爭土地上西側如複丈成果圖A至J所示之階梯、花台、平台
    及東側圍牆、花台、路燈、樹木，北側守衛室、鐵捲門，及
    地上鋪設之水泥，均係捷安建設公司施做，並於被告天下一
    家易墅社區管理委員會於88年7月7日成立後，移交被告管理
    、維護迄今。
  ㈡兩造爭執之事項：
  ⒈被告就複丈成果圖A至J所示之階梯、花台、平台等地上物，
　  是否有事實上處分權即拆除之權能？
  ⒉原告請求拆屋還地是否違反誠信原則及屬權利濫用？　　 
四、法院之判斷：
  ㈠原告主張系爭土地為原告共有，被告所管理之系爭地上物占
    用系爭土地如附圖（即臺中市大甲地政事務所110年3月16日
    土地複丈成果圖）所示編號A-J之階梯、花台、平台，面積
    合計123.15平方公尺等事實，業據原告提出地籍圖謄本、土
    地登記第一類謄本為證（本院卷㈠第17-21頁），並經本院囑
    託臺中市大甲地政事務所派員會同履勘現場並鑑測屬實，有
    勘驗筆錄、勘驗照片、土地複丈成果圖等件在卷可稽（本院
    卷㈠第289-309頁、第319頁），堪信為真實。
  ㈡查系爭土地分割自423地號，重測前為內水尾段423-4地號，
    原所有權人建來成建設公司於82年5月20日以買賣原因移轉
    於捷安建設公司，嗣捷安建設公司於87年8月17日以買賣原
    因移轉於訴外人郭啟心，又郭啟心於96年12月7日以買賣原
    因移轉於訴外人即捷安建設公司代表人李志成，李志成再於
    97年6月2日以買賣原因移轉於原告等情，有被告提出之423
    地號、423-4地號土地之地籍異動索引、土地登記第一類謄
    本為證（本院卷㈠109-111頁、第117-153頁）；又系爭社區
    住宅，係捷安建設公司投資興建、建來成建設公司綜合規劃
    ，建照執照字號為(82)工建建字第2212號、第2705號，建築
    完成日期為86年11月14日乙節，業據本院向臺中市政府都市
    發展局調取系爭社區之建造及使用執照全卷查核無誤，且為
    兩造所不爭執（不爭執事項⒉⒋）。則系爭社區住宅興建時，
    系爭土地之地號為重測前之423-4地號，當時之土地所有權
    人為捷安建設公司，亦為系爭社區住宅之起造人，而捷安建
    設公司於85年12月1日出具土地使用權同意書，記載同意提
    供重測前423-4地號土地予捷安建設公司興建之建築物作為
    道路使用，有使用執照申請書、地籍圖及土地使用權同意書
    附於前述使用執照卷內可憑，並為兩造所不爭執（本院卷㈢
    第74頁）。準此，原告之前手即捷安建設公司當時係以其所
    有之系爭土地同意提供予該公司興建之系爭社區住宅作為道
    路使用，且系爭土地除附圖所示編號A-J外其餘部分之現況
    確係供系爭社區道路使用，由被告管理維護並設有鐵捲門管
    制人車進出，除據被告陳明在卷外（本院卷㈢第20頁），並
    有前述本院履勘現場照片及空拍圖可證（本院卷㈠第311頁）
    ，復為原告所不爭執（本院卷㈠第346頁、卷㈢第70頁），此
    部分事實自堪認定。
　㈢關於系爭地上物之性質，原告主張為具獨立經濟價值之定著
　  物；被告主張屬系爭社區單獨所有建物共同之附屬建物，性
　  質上類似於公共設施（本院卷㈢第76頁）。本院審酌系爭土
　  地係原告之前手捷安建設公司同意提供予系爭社區作為道路
    使用，其使用現況除附圖所示編號A-J外之其餘部分確係供
    系爭社區道路使用，如前所述，而系爭土地上鋪設之水泥路
    面及系爭地上物均係由捷安建設公司施作，於被告成立後移
    交予被告管理維護（不爭執事項⒌），且系爭地上物係沿系
    爭土地上之水泥路面外緣接續施作之階梯、花台及平台，應
    認為屬供通行道路整體美、綠化及景觀設施之一部分，即系
    爭地上物與系爭土地上之水泥路面結合後均屬系爭土地上供
    通行道路所使用之範圍，該道路非系爭土地之構成分，為繼
    續附著於系爭土地並具有獨立經濟價值（即可供人車通行使
    用）之定著物，核屬未經保存登記之不動產。又系爭地上物
    與水泥路面結合之通行道路，自興建以來迄今均係供系爭社
    區之全體住戶通行使用，且與捷安建設公司所興建之系爭社
    區其他公共設施一併施作完成，並於被告成立後均由捷安建
    設公司移交予被告管理維護迄今，應認為捷安建設公司亦已
    一併將系爭地上物之事實上處分權讓與系爭社區之全體住戶
    ，與其他公共設施之性質無異。
　㈣按民法第767條第1項前段所規定之所有物返還請求權，須以
　  占有所有物之人係無占有之合法權源者，始足當之；倘占有
　  之人有占有之正當權源，即不得對之行使所有物返還請求權
　  。又出具土地使用權同意書，固僅於當事人間有其效力，土
    地買受者並不當然繼受其前手與土地使用者間之法律關係，
    原則上土地使用者不得執該關係主張其有使用系爭土地之權
    利。惟法院審理中尚應斟酌當事人間之意思、交易情形及使
    用土地之狀態等一切情狀，如認土地所有人行使所有權，違
    反誠信原則或公共利益或以損害他人為主要目的，仍應駁回
    其請求（最高法院98年度台上字第1424號裁判意旨參照）。
    經查：
　⒈本件捷安建設公司於興建系爭社區時，以其所有之系爭土地
　  出具土地使用權同意書，提供予系爭社區之道路通行使用，
　  並制作廣告文宣（本院卷㈠第55-57頁）向購買系爭社區之
　  住戶宣傳上述事項，以此表示其興建之系爭社區公共設施完
　  善、社區內通行路線規劃暢通，並有嚴密之管理維護，以期
    達到順利銷售系爭社區建物獲利之目的，則捷安建設公司同
    意提供系爭土地供系爭社區之道路通行，尚非單純無償借用
    之法律關係，而係具有提昇系爭社區整體使用價值之目的，
    並與社區住戶購買社區建物隱含有相當之使用對價關係，系
    爭社區住戶基於此使用關係自得對捷安建設公司主張為有權
    占有。
　⒉系爭土地嗣經捷安建設公司於87年間移轉於訴外人郭啟心、
    郭啟心於96年間移轉於捷安建設公司代表人李志成，李志成
    再於97年間移轉於原告，斯時系爭社區早已興建完成逾10年
    ，而自原告取得系爭土地至其於109年間提起本件訴訟時止
    ，復已再經過12年，系爭土地於如此長期之時間，均作為系
    爭社區之道路使用，並設有鐵捲門管制人車進出，為一望即
    知之事實，原告並有向被告領有搖控器使用，實難諉為不知
    系爭土地之使用情形。況爭土地於107年間實施地籍圖重測
    ，有系爭土地地籍異動索引可稽（本院卷㈠第109頁），而重
    新實施地籍測量時，土地所有權人應依土地法第46條之2規
    定，於地政機關通知之期限內，自行設立界標，並到場指界
    ；地籍圖重測時，應依地籍測量實施規則第185條規定辦理
    地籍調查程序，第82、83條規定地籍調查應通知土地所有權
    人會同辦理、土地所有權人應於地籍調查時到場指界、地籍
    調查表由指界人簽名或蓋章；另依土地法第46條之3及地籍
    測量實施規則第198條、第199條規定，重新實施地籍測量之
    結果，應予公告，期間為30日。土地所有權人認為前項測量
    結果有錯誤，除未依前條之規定設立界標或到場指界者外，
    得於公告期間內，向該管地政機關繳納複丈費，聲請複丈。
    經複丈者，不得再聲請複丈。逾公告期間未經聲請複丈，或
    複丈結果無誤或經更正者，地政機關應即據以辦理土地標示
    變更登記。則系爭土地於107年間實施重測時，依上述規定
    ，應由土地所有權人設立界標並到場指界，且重測結果亦經
    公告，原告對重測結果並無異議而經地政機關為重測登記，
    益證原告確屬明知系爭土地之使用現況。
　⒊原告自受讓取得爭土地後，迄今已10數年，此前均未就系爭
    土地之使用對被告表示異議，且原告本身亦有通行系爭土地
    上之道路進出社區，為原告所自認（本院卷㈢第70頁），本
    院衡酌基於維持法律秩序之安定性與系爭社區全體住戶通行
    之公共利益，暨避免系爭土地之所有權人以債權相對性為由
    ，藉由迂迴移轉所有權之行為，達到後手不受前手同意土地
    使用拘束之不當結果，認為原告仍應受其前手即捷安建設公
    司同意系爭社區住戶使用系爭土地之拘束，系爭社區之全體
    住戶得對原告主張為有權使用系爭土地。原告否認知悉系爭
    土地作為道路使用，並訴請拆除系爭地上物及返還土地，有
    違民法第148條之規定，不應准許。
　㈤被告另抗辯其就系爭地上物無事實上之處分權，無拆除之權
    能乙節，本院既認為系爭社區之全體住戶得對原告主張有權
    占用暨原告不得請求拆除系爭地上物及返還土地，而被告係
    受全體住戶之選任而成立之管理組織，無論被告就系爭地上
    物有無拆除之權能，原告自亦不得請求被告拆除系爭地上物
    及返還土地，無庸就此爭點再為論斷，附此敘明。　
五、綜上所述，原告依民法第767條第1項之規定，請求被告拆除
    系爭地上物並返還土地，為無理由，應予駁回。其假執行之
    聲請亦失其依據，應併予駁回
六、本件判決之基礎已為明確，兩造其餘之攻擊、防禦方法及所
    提之證據，經本院審酌後，認與判決結果不生影響，爰不逐
    一論駁。
七、訴訟費用負擔之依據：民事訴訟法第78條。
中　　華　　民　　國　　110 　年　　11　　月　　30　　日
                  民事第五庭  法  官  陳文爵
正本係照原本作成。
如對本判決上訴，須於判決送達後20日內向本院提出上訴狀（須
附繕本）。如委任律師提起上訴者，應一併繳納上訴審裁判費。
中　　華　　民　　國　　110 　年　　11　　月　　30　　日
                              書記官  楊玉華